臺灣高等法院刑事判決　　　　　　　　94年度交上易字第61號
上　訴　人　臺灣板橋地方法院檢察署檢察官
被　　　告　甲○○
上列上訴人因被告過失傷害案件，不服臺灣板橋地方法院93年度
交易字第162號，中華民國93年11月17日第一審判決（起訴案號
：臺灣板橋地方法院檢察署93年度偵字第947號），提起上訴，
本院判決如下：
    主  文
原判決關於業務過失傷害部分撤銷。
甲○○因過失傷害人，處拘役伍拾日，如易科罰金，以參佰元折
算壹日。
    事  實
一、甲○○於民國93年 1月3日上午6時許，酒後（呼氣酒測值每
    公升0.22毫克）駕駛友人簡進劇所有車號ＩＣ─4839號自用
    小客車，沿台北縣板橋市○○路自北往南方向行駛，於同日
    上午 6時12分許，行經台北縣板橋市○○路、漢生東路口欲
    左轉漢生東路時，本應注意車前狀況，隨時採取必要之安全
    措施，且應注意汽車行駛至交岔路口，左轉彎時，應距交岔
    路口30公尺前顯示方向燈或手勢，行至交岔路口中心處左轉
    ，不得占用來車道搶先左轉，並應禮讓直行車先行，而依當
    時日間天氣晴朗，視距良好，道路乾燥，平坦、無缺陷、無
    障礙物等情形，並無不能注意之情事，竟疏於注意上開規定
    ，未行駛至道路中心線即貿然搶先左轉；復未注意對向車道
    沿文化路自南往北方向直行，由丙○○所騎乘搭載乙○○車
    號ＧＹＤ─ 155號重型機車迎面駛來，閃避不及，致甲○○
    所駕自小客車右前車頭處與丙○○所騎機車之車頭發生碰撞
    ，丙○○與後載乘客乙○○因而人車倒地，致乙○○受有雙
    膝挫傷併擦傷，右踝擦傷之傷害（丙○○受傷部分，未經合
    法告訴，詳如後述）。甲○○肇事後即委請友人簡進劇報警
    ，並留待現場向據報前來現場處理之台北縣政府警察局交通
    隊板橋分隊警員余志松坦承肇事，接受裁判。
二、案經被害人乙○○訴請台北縣政府警察局板橋分局報請台灣
    板橋地方法院檢察署檢察官偵查後，聲請以簡易判決處刑，
    原審認不得以簡易判決處刑，改依通常程序審理。
    理  由
一、本件檢察官雖僅就被告甲○○傷害丙○○部分聲明上訴，惟
    檢察官認該部分與被告甲○○傷害乙○○部分，為一行為觸
    犯二罪名之想像競合犯，有不可分之關係，依法應認檢察官
    已就被告甲○○傷害丙○○與乙○○部分，均已上訴，合先
    敘明。
二、訊據被告坦承於前揭時地駕車發生車禍，致被害人乙○○受
    傷之事實不諱，但矢口否認過失傷害之犯行，辯稱：其已依
    照道路交通安全規則，在轉彎前先行等候，係機車駕駛丙○○自己撞上來，其對車禍之發生並無過失云云。惟查上揭車
    禍發生經過情形，業據證人丙○○、乙○○分別於原審及本
    院審理時證述綦詳，互核相符，並有道路交通事故調查報告
    表（一）、（二）、現場圖、道路交通事故補充資料表各一
    紙，現場及車損照片20張在卷可稽。依現場圖顯示，被告之
    汽車肇事後車身橫擋在對向車道上，其車頭則尚未達漢生東
    路之中心線位置。是依汽車最後停放位置及角度，被告係在
    尚未駛至道路中心處，即搶先左轉；而被告於原審審理中亦
    自承事前在50公尺外，已看見被害人丙○○駕車迎面而來，
    竟未採取積極之避讓措施，則被告所辯：已遵守交通安全規
    則乙節，顯不足採。而被害人即機車後座乘客乙○○因本件
    車禍受有雙膝挫傷併擦傷、右踝擦傷之傷害，亦有亞東紀念
    醫院診斷證明書附卷可憑。
三、按汽車行駛時，駕駛人應注意車前狀況，並隨時採取必要之
    安全措施；又汽車行駛至交岔路口，左轉彎時，應距交岔路
    口30公尺前顯示方向燈或手勢，行至交岔路口中心處左轉，
    並不得占用來車道搶先左轉；另轉彎車應讓直行車先行。但
    直行車尚未進入交岔路口，而轉彎車已達中心處開始轉彎，
    直行車應讓轉彎車先行。道路交通安全規則第94條第 3項、
    第102條第1項第4款、第6款分別定有明文。被告持有合格之
    駕駛執照，對上開規定自應知之甚稔，而依肇事當時之路況
    ，並非不能注意及此，意疏於注意，未駛至道路中心線即貿
    然搶先左轉，復未注意車前狀況，禮讓直行車先行，因而肇
    事致被害人乙○○受傷，被告對本件車禍之發生顯有過失。
    而被害人乙○○因本件車禍致雙膝挫傷併擦傷，右踝擦傷之
    傷害，已如前述，則被告之過失行為與被害人乙○○受傷間
    ，具有相當因果關係。事證明確，被告之過失犯行，洵堪認
    定。
四、核被告所為，係犯刑法第284條第1項前段之普通過失傷害罪
    。檢察官起訴被告犯刑法第284條第2項前段之業務上過失傷
    害罪，尚有未洽，惟其基本事實相同，其起訴法條應予變更
    。被告於車禍發生後即委請友人簡進劇報警，並留待現場向
    據報前來現場處理之台北縣政府警察局交通隊板橋分隊警員
    余志松坦承肇事，接受裁判，此亦據被告供承在卷，並有台
    北縣政府警察局自首調查報告表附卷可憑，其對於未發覺之
    罪自首而受裁判，應依刑法第62條前段之規定減輕其刑。又
    被告之酒測值僅每公升 0．22毫克，未達禁止駕車之標準，
    無庸依道路交通管理處罰條例第86條第 1項加重其刑，附此
    敘明。
五、原審據以論罪科刑，固非無見，惟其認被告係「明傑汽車材
    料行」之送貨員，平日以駕駛汽車或騎乘機車為該商號送貨
    為業，業據其陳明在卷，則不論其發生車禍時是否正執行其
    業務，均屬以駕駛為業務之人。是其在非執行業務期間駕車
    因過失造成被害人乙○○受有傷害，核係犯刑法第 284條第
    2 項前段之業務過失傷害罪云云。然查業務上過失傷害罪，
    須傷害結果之發生，為從事業務之人，由於業務上之過失所
    造成，及傷害與業務過失之間，具有相當因果關係，本件被
    告下班後與友人飲酒，載友人回家途中肇禍，與其業務或附
    隨業務均不相干，自不得以業務過失罪責相繩，檢察官上訴
    雖未指摘及此，惟原判決此部分既有可議，自應由本院予以
    撤銷改判。爰審酌被告過失之程度，被害人乙○○受有雙膝
    挫傷併擦傷，右踝擦傷之傷害，被告肇事後尚未與被害人達
    成和解，賠償損害，及犯罪後之態度等一切情狀，量處拘役
    50日，並諭知易科罰金之折算標準。
六、公訴意旨復謂：被告甲○○係以駕駛為業務之人，於93年 1
    月3日上午6時12許，駕駛車號ＩＣ─4839號自用小客車，在
    台北縣板橋市○○路、漢生東路口，因過失肇事致被害人丙○○受有左脛骨骨折之傷害，因認被告此部分行為，涉有刑
    法第284條第2項前段之業務過失傷害罪嫌。
七、按刑法第284條第 2項前段之業務過失傷害罪，依同法第287
    條前段之規定，須告訴乃論；而告訴或請求乃論之罪，若未
    經告訴或請求者，其訴追條件不成就，應諭知不受理之判決
    ，刑事訴訟法第303條第3款定有明文。本件聲請簡易判決處
    刑書中雖載「案經被害人丙○○訴由台北縣政府警察局板橋
    分局報告偵辦」，惟查，車禍發生後，被害人丙○○之母李
    麗芳雖於93年1月3日在警詢中表示對被告提起過失傷害之告
    訴，但被害人丙○○係71年10月 9日生，業經本院當庭核對
    其身分資料無誤，則在本件車禍發生時已滿20歲，為成年人
    ，亦未受禁治產之宣告，並無法定代理人存在，因提起本件
    告訴之人李麗芳，並非刑事訴訟法第 232條之犯罪被害人，
    亦非同法第233條第1項被害人之法定代理人，其在警詢中所
    提之「告訴」，不生合法告訴之效力。台灣板橋地方法院檢
    察署檢察官於93年 1月28日偵查中，曉諭告訴人李麗芳當庭
    撤回此不合法之告訴（但並未同時詢問丙○○有無告訴之意
    ）。而被害人丙○○於車禍受傷後，旋經警送往板橋亞東紀
    念醫院救治，並未製作警詢筆錄；嗣於台灣板橋地方法院檢
    察署檢察官93年 1月28日庭訊，亦僅對車禍發生經過及事後
    雙方和解情形陳述意見，另於93年4月8日所提補充書狀，亦
    僅對行車事故鑑定委員會之報告提出說明，均未對被告所涉
    犯行「訴追」之意思表示，於本院審理時，經提示偵、審卷
    ，丙○○亦稱：看不到其告訴之資料等語，即蒞庭檢察官當
    庭復稱：依卷證看不出丙○○提出告訴等語（均見本院94年
    4 月20日審理筆錄）。是難認被害人丙○○業已合法提出告
    訴。雖偵查中檢察官開庭之報到單上載丙○○為告訴人，但
    此檢察官報到單之單方記載，究與被害人丙○○行使刑事訴
    訟法上之「告訴權」不同，不因此即認被害人丙○○業已合
    法提出告訴。此外，遍查卷證，亦無告訴權人丙○○向偵查
    機關表示訴追意思表示之記載，則丙○○受害部分顯未經合
    法告訴。該部分既未經合法告訴，依前揭說明，即應為不受
    理之判決，惟檢察官認被告此部分犯行與前揭有罪科刑部分
    ，為一行為觸犯二罪名之想像競合犯，有不可分之關係，爰
    不另為不受理之諭知。檢察官循丙○○請求提起上訴，指稱
    其已合法提出告訴云云，尚非有理由，惟不另為駁回之諭知
    。
據上論斷，應依刑事訴訟法第369條第1項前段、第364條、第299
條第1項前段、第300條，刑法第284條第1項前段、62條前段、第
41條第 1項前段、罰金罰鍰提高標準條例第1條前段、第2項，判
決如主文。
本案經檢察官錢漢良到庭執行職務。
中　　華　　民　　國　　94　　年　　5 　　月　　4 　　日
　　　　　　　　　刑事第十六庭  審判長法　官  曾  德  水
　　　　　　　　　　　　　　　　　    法　官  廖  紋  妤
　　　　　　　 　 　　　　　　　　　　法　官  江  國  華
以上正本證明與原本無異。
不得上訴。
                                      書記官  陳  秋  萍
中　　華　　民　　國　　94　　年　　5 　　月　　24　　日
附錄：本案論罪科刑法條全文
中華民國刑法第284條第一項前段
 (過失傷害罪)
因過失傷害人者，處六月以下有期徒刑、拘役或五百元以下罰金
。
